ACORDAO-COMPLETO-2536925

ACÓRDÃO 43/2023 ATA 1/2023 - PRIMEIRA CÂMARA

VISTOS, relatados e discutidos estes autos de aposentadoria concedida pela Câmara dos Deputados.
ACORDAM os ministros do Tribunal de Contas da União, reunidos em sessão da 1ª Câmara, diante das razões expostas pelo relator, em:
9.1. considerar ilegal o ato de aposentadoria de Dirnamara Luckemeyer Guimarães (3551/2021, peça 3) , recusando-lhe o registro, nos termos do § 1º do art. 260 do RI/TCU; 
9.2. dispensar a devolução dos valores indevidamente recebidos, presumidamente de boa-fé, nos termos da Súmula 106 deste Tribunal; 
9.3. determinar à Câmara dos Deputados que: 
9.3.1. no prazo de 15 (quinze) dias, destaque do valor correspondente aos reajustes incidentes sobre a VPNI derivada de quintos de funções comissionadas, desde a vigência da Lei 13.323/2016, sujeitando-o à absorção por quaisquer reajustes remuneratórios posteriores a 23/10/2020, data de publicação do Acórdão 11833/2020-TCU-Primeira Câmara, e comunique a este Tribunal as providências adotadas, nos termos dos arts. 262, caput, do RI/TCU e 8º, caput, da Resolução TCU 206/2007, sob pena de responsabilidade solidária do responsável pela omissão;
9.3.2. dê ciência do inteiro teor desta deliberação à interessada, alertando-a de que o efeito suspensivo proveniente da interposição de eventuais recursos perante o Tribunal não a exime da devolução dos valores percebidos indevidamente após a respectiva notificação, caso esses não sejam providos, devendo encaminhar os comprovantes dessa notificação a esta Corte no prazo de até 30 (trinta) dias;
9.3.3. cadastre novo ato de concessão de aposentadoria livre das irregularidades apontadas, submetendo-o no prazo de 30 (trinta) dias à apreciação deste Tribunal, nos termos dos arts. 262, caput e § 2º, do RI/TCU e 19, § 3º, da Instrução Normativa TCU 78/2018;
9.4. encerrar o processo e arquivar os presentes autos.

ATO DE APOSENTADORIA.

Primeira Câmara

Câmara dos Deputados.

3. Interessada: Dirnamara Luckemeyer Guimarães (XXX.209.120-XX).

13.1. Ministros presentes: Benjamin Zymler (na Presidência), Walton Alencar Rodrigues e Jorge Oliveira.
13.2. Ministro-Substituto convocado: Weder de Oliveira (Relator).

WEDER DE OLIVEIRA

Em exame, aposentadoria inicial de Dirnamara Luckemeyer Guimarães concedida pela Câmara dos Deputados.
Reproduzo, com ajustes de forma, a instrução do auditor da Secretaria de Fiscalização de Integridade de Atos e Pagamentos de Pessoal e de Benefícios Sociais (Sefip) (peça 5) , que recebeu anuência do diretor da unidade especializada (peça 6) , bem como manifestação de concordância do MP/TCU, representado pelo procurador Marinus Eduardo De Vries Marsico (peça 7) :
" (...) EXAME TÉCNICO
Procedimentos aplicados
3.	Os procedimentos para exame, apreciação e registro de atos de pessoal encontram-se estabelecidos na Instrução Normativa TCU 78/2018 e na Resolução TCU 206/2007. Essas normas dispõem que os atos de pessoal disponibilizados por meio do e-Pessoal devem ser submetidos previamente a críticas automatizadas, com base em parâmetros predefinidos.
4.	As críticas das informações cadastradas na etapa de coleta do ato foram elaboradas e validadas levando-se em conta as peculiaridades de cada ato. Os itens verificados nessa etapa são inerentes a dados cadastrais, fundamentos legais, mapa de tempo, ficha financeira, assim como eventuais ocorrências de acumulação. Trata-se de verificações abrangentes, minuciosas e precisas e sem a necessidade de ação humana e, portanto, menos suscetível a falhas. As críticas aplicadas estão discriminadas no sistema, no Menu e-Pessoal, opção "Crítica", que podem ser acessadas mediante concessão de perfil específico a servidores do TCU responsáveis pela análise.
5.	Além das críticas automatizadas, há verificação humana adicional no caso de haver alertas do sistema ou informações não formatadas, como esclarecimentos do gestor ou do controle interno.  
6.	As críticas também consideram os registros do Sistema Integrado de Administração de Recursos Humanos (Siape) . O Siape disponibiliza informações atualizadas sobre as parcelas que integram os proventos, diferentemente, portanto, do e-Pessoal, que informa as parcelas no momento do registro do ato. 
7.	Essa confrontação com o Siape fornece uma visão atual e verdadeira da situação, o que permite descaracterizar irregularidades e inconsistências que, embora constantes do e-Pessoal, já foram corrigidas.
8.	As verificações detectadas no ato encontram-se discriminadas na aba de pendências do ato no sistema e-Pessoal, bem como no espelho do ato contemplado por esta instrução.
Exame das Constatações
9.	Ato: 3551/2021 - Inicial - Interessado (a) : DIRNAMARA LUCKEMEYER GUIMARAES - CPF: XXX.209.120-XX
9.1.	Parecer do Controle Interno: considerar o ato Legal.
9.2.	Constatações e análises: 
9.2.1.	Houve o registro de pelo menos uma rubrica com 'Denominação para análise pelo TCU = Vantagem de caráter pessoal (132 - VP/Inc - Parc Comp - RE 638115/STF - Proventos (Vantagem de caráter pessoal - Parcela Compensatória (quintos/décimos) ) - R$ 4.182,10) .
a.	Justificativa do Gestor de Pessoal: Não há. Verificação efetuada no âmbito do TCU.
b.	Análise do Controle Interno:  Não há. Verificação efetuada no âmbito do TCU.
c.	Análise da Equipe Técnica: Ilegal
A incorporação de quintos decorrente do exercício de funções comissionadas até a edição da Lei 9.624/1998, 08/04/1998, está de acordo com o entendimento do TCU.
O valor correspondente à incorporação de quintos/décimos de função exercida entre 08/04/1998 e 04/09/2001 foi transformado em parcela compensatória, nos termos definidos pelo STF no RE 638.115/CE.
Apesar disso, constatou-se que as duas rubricas de pagamento de VPNI de incorporação de quintos/décimos foram reajustadas após a edição da Lei 13.323/2016. No contracheque do mês de janeiro/2022 da ex-servidora, anexado ao espelho do ato, os valores das rubricas são de R$2.228,81 (rubrica 122-VP/INCORPORADA LEI 9527/97-PROVENTOS) e R$4.580,06 (rubrica VP/INC-PARC COMP-RE 638115/STF-PROVENTOS) .
Os valores constantes do ato, R$2.035,14 e R$4.182,10, respectivamente, após a aplicação dos reajustes previstos nos incisos III (4,8%) e IV (4,5%) do art. 1° da referida lei, chega-se aos valores de R$2.228,80 e R$4.580,07, respectivamente.
De acordo com os Acórdãos 47, 6.278, 11.274 e 11.474/2021, todos da 1ª Câmara, relator: Ministro Vital do Rêgo, a rubrica de VPNI de incorporação de quintos não poderia ter o seu valor reajustado em função da aplicação da Lei 13.323/2016. Assim, cabe determinação à Câmara dos Deputados no sentido de alterar os valores percebidos a título de incorporação de quintos, nos proventos da ex-servidora Dirnamara Luckemeyer Guimarães, para os valores anteriores à vigência da Lei 13.323/2016.
9.2.2.	Houve o registro de pelo menos uma rubrica com 'Denominação para análise pelo TCU = Vantagem de caráter pessoal (122 - VP/INCORPORADA LEI 9527/97 - PROVENTOS (Vantagem de caráter pessoal - Incorporação de quintos/décimos de função) - R$ 2.035,14) .
a.	Justificativa do Gestor de Pessoal: Não há. Verificação efetuada no âmbito do TCU.
b.	Análise do Controle Interno:  Não há. Verificação efetuada no âmbito do TCU.
c.	Análise da Equipe Técnica: Ilegal
A incorporação de quintos decorrente do exercício de funções comissionadas até a edição da Lei 9.624/1998, 08/04/1998, está de acordo com o entendimento do TCU.
O valor correspondente à incorporação de quintos/décimos de função exercida entre 08/04/1998 e 04/09/2001 foi transformado em parcela compensatória, nos termos definidos pelo STF no RE 638.115/CE.
Apesar disso, constatou-se que as duas rubricas de pagamento de VPNI de incorporação de quintos/décimos foram reajustadas após a edição da Lei 13.323/2016. No contracheque do mês de janeiro/2022 da ex-servidora, anexado ao espelho do ato, os valores das rubricas são de R$2.228,81 (rubrica 122-VP/INCORPORADA LEI 9527/97-PROVENTOS) e R$4.580,06 (rubrica VP/INC-PARC COMP-RE 638115/STF-PROVENTOS) .
Os valores constantes do ato, R$2.035,14 e R$4.182,10, respectivamente, após a aplicação dos reajustes previstos nos incisos III (4,8%) e IV (4,5%) do art. 1° da referida lei, chega-se aos valores de R$2.228,80 e R$4.580,07, respectivamente.
De acordo com os Acórdãos 47, 6.278, 11.274 e 11.474/2021, todos da 1ª Câmara, relator: Ministro Vital do Rêgo, a rubrica de VPNI de incorporação de quintos não poderia ter o seu valor reajustado em função da aplicação da Lei 13.323/2016. Assim, cabe determinação à Câmara dos Deputados no sentido de alterar os valores percebidos a título de incorporação de quintos, nos proventos da ex-servidora Dirnamara Luckemeyer Guimarães, para os valores anteriores à vigência da Lei 13.323/2016.
9.3.	O quadro resumo de ocorrências e, quando for o caso, o detalhamento da norma legal e da jurisprudência para as inconsistências acima elencadas encontra-se no anexo II dessa instrução. 
9.4.	Encaminhamento do ato: 
9.4.1.	Considerar ILEGAL e recusar registro  do ato de Aposentadoria de DIRNAMARA LUCKEMEYER GUIMARAES do quadro de pessoal do órgão/entidade Câmara dos Deputados, com base nos arts. 71, inciso III, da Constituição Federal, 1º, inciso V, e 39, inciso II, da Lei 8.443/1992 e 260, § 1º, do Regimento Interno.
9.4.2.	Para o ato de Aposentadoria de DIRNAMARA LUCKEMEYER GUIMARAES, determinar à Câmara dos Deputados que altere, no prazo de 30 (trinta) dias, contados da ciência desta deliberação, as parcelas percebidas à título de incorporação de quintos nos proventos do (a) ex-servidor (a) , para os valores anteriores à vigência da Lei 13.323/2016.
9.4.3.	Para o ato de Aposentadoria de DIRNAMARA LUCKEMEYER GUIMARAES, determinar à Câmara dos Deputados que altere, no prazo de 30 (trinta) dias, contados da ciência desta deliberação, as parcelas percebidas à título de incorporação de quintos nos proventos do (a) ex-servidor (a) , para os valores anteriores à vigência da Lei 13.323/2016. 
9.4.4.	Com fulcro no art. 262, caput, do Regimento Interno deste Tribunal, determinar ao órgão/entidade Câmara dos Deputados que: 
a.	emita novo ato, livre da irregularidade ora apontada, em substituição  ao ato de Aposentadoria de DIRNAMARA LUCKEMEYER GUIMARAES, submetendo-o à nova apreciação por este Tribunal, na forma do artigo 260, caput, também do Regimento.
b.	dispense a devolução dos valores indevidamente recebidos de boa-fé até a data da ciência do órgão/entidade Câmara dos Deputados, do acórdão que vier a ser proferido, com base no Enunciado 106 da Súmula da Jurisprudência do TCU.
c.	no prazo de trinta dias, contados da ciência da decisão, envie a este Tribunal documentos comprobatórios de que o (a) interessado (a) cujo ato foi impugnado está ciente do julgamento deste Tribunal.
d.	dê ciência, no prazo de quinze dias, contados da notificação, do inteiro teor desta deliberação (a) o interessado (a) , alertando-o (a) de que o efeito suspensivo proveniente da interposição de eventuais recursos junto ao TCU não o (a) exime da devolução dos valores percebidos indevidamente, caso o recurso não seja provido.
e.	informe o teor do acórdão que vier a ser prolatado, encaminhando ao TCU, no prazo de trinta dias, comprovante da data de ciência pelo (a) interessado (a) , nos termos do art. 4º, § 3º, da Resolução TCU 170/2004.
CONCLUSÃO
10.	A abrangência e a profundidade das verificações levadas a efeito fundamentam convicção de que o ato 3551/2021 pode ser apreciado pela ilegalidade, em razão das irregularidades apontadas no item Exame das Constatações desta instrução, que representam afronta à legislação e à jurisprudência de referência
PROPOSTA DE ENCAMINHAMENTO
11.	Ante o exposto, com fundamento no art. 71, inciso III, da Constituição Federal, no art. 1º, inciso V, e art. 39, incisos I e II, da Lei 8.443/1992, no art. 260 do Regimento Interno do Tribunal de Contas da União, propõe-se: 
11.1.	Considerar ILEGAL e recusar registro  do ato de Aposentadoria de DIRNAMARA LUCKEMEYER GUIMARAES do quadro de pessoal do órgão/entidade Câmara dos Deputados, com base nos arts. 71, inciso III, da Constituição Federal, 1º, inciso V, e 39, inciso II, da Lei 8.443/1992 e 260, § 1º, do Regimento Interno.
11.2.	Para o ato de Aposentadoria de DIRNAMARA LUCKEMEYER GUIMARAES, determinar à Câmara dos Deputados que altere, no prazo de 30 (trinta) dias, contados da ciência desta deliberação, as parcelas percebidas à título de incorporação de quintos nos proventos do (a) ex-servidor (a) , para os valores anteriores à vigência da Lei 13.323/2016.
11.3.	Para o ato de Aposentadoria de DIRNAMARA LUCKEMEYER GUIMARAES, determinar à Câmara dos Deputados que altere, no prazo de 30 (trinta) dias, contados da ciência desta deliberação, as parcelas percebidas à título de incorporação de quintos nos proventos do (a) ex-servidor (a) , para os valores anteriores à vigência da Lei 13.323/2016.
11.4.	Com fulcro no art. 262, caput, do Regimento Interno deste Tribunal, determinar ao órgão/entidade Câmara dos Deputados que: 
11.4.1.	emita novo ato, livre da irregularidade ora apontada, em substituição  ao ato de Aposentadoria de DIRNAMARA LUCKEMEYER GUIMARAES, submetendo-o à nova apreciação por este Tribunal, na forma do artigo 260, caput, também do Regimento.
11.4.2.	dispense a devolução dos valores indevidamente recebidos de boa-fé até a data da ciência do órgão/entidade Câmara dos Deputados, do acórdão que vier a ser proferido, com base no Enunciado 106 da Súmula da Jurisprudência do TCU.
11.4.3.	dê ciência, no prazo de quinze dias, contados da notificação, do inteiro teor desta deliberação (a) o interessado (a) , alertando-o (a) de que o efeito suspensivo proveniente da interposição de eventuais recursos junto ao TCU não o (a) exime da devolução dos valores percebidos indevidamente, caso o recurso não seja provido.
11.4.4.	informe o teor do acórdão que vier a ser prolatado, encaminhando ao TCU, no prazo de trinta dias, comprovante da data de ciência pelo (a) interessado (a) , nos termos do art. 4º, § 3º, da Resolução TCU 170/2004.
11.4.5.	no prazo de trinta dias, contados da ciência da decisão, envie a este Tribunal documentos comprobatórios de que o (a) interessado (a) cujo ato foi impugnado está ciente do julgamento deste Tribunal."
É o relatório.

não há.

Procurador Marinus Eduardo De Vries Marsico.

PESSOAL. APOSENTADORIA. INCORPORAÇÃO DE QUINTOS REFERENTES A FUNÇÕES COMISSIONADAS EXERCIDAS EM PERÍODOS POSTERIORES À VIGÊNCIA DA LEI 9.624/1998. MODULAÇÃO DE EFEITOS NA DECISÃO PROFERIDA PELO STF NO RE 638.115/CE. REAJUSTE DA PARCELA DE "QUINTOS" APÓS A EDIÇÃO DA LEI 13.302/2016. SEGURANÇA JURÍDICA. ALINHAMENTO DO TCU COM A DICÇÃO ADOTADA PELO STF EM CASOS ANÁLOGOS. DETERMINAÇÃO PARA DESTAQUE, NA VPNI DERIVADA DE QUINTOS/DÉCIMOS DE FUNÇÕES COMISSIONADAS, DO VALOR CORRESPONDENTE AOS REAJUSTES INCIDENTES DESDE A VIGÊNCIA DA LEI 13.323/2016, FICANDO TAL PARCELA SUJEITA A ABSORÇÃO POR QUAISQUER REAJUSTES REMUNERATÓRIOS POSTERIORES A 23/10/2020, DATA DE PUBLICAÇÃO DO ACÓRDÃO 11.833/2020-TCU-1ª CÂMARA, MARCO INAUGURAL DO NOVO ENTENDIMENTO SOBRE A MATÉRIA. ACÓRDÃOS 2718 E 2719/2022-TCU-PLENÁRIO, DE RELATORIA DO MINISTRO ANTONIO ANASTASIA. ILEGALIDADE. DETERMINAÇÕES. ARQUIVAMENTO.

APOSENTADORIA (APOS)

Secretaria de Fiscalização de Integridade de Atos e Pagamentos de Pessoal e de Benefícios Sociais (Sefip).

Em exame, ato de concessão de aposentadoria a Dirnamara Luckemeyer Guimarães, emitido pela Câmara dos Deputados, em 18/10/2017.
A Secretaria de Fiscalização de Integridade de Atos e Pagamentos de Pessoal e de Benefícios Sociais (Sefip) propõe a ilegalidade do ato. O Ministério Público junto a este Tribunal (MP/TCU) , representado pelo procurador Marinus Eduardo De Vries Marsico, concorda com a proposta.
A Sefip assim fundamenta sua proposta (peça 5) :
" (...) O valor correspondente à incorporação de quintos/décimos de função exercida entre 08/04/1998 e 04/09/2001 foi transformado em parcela compensatória, nos termos definidos pelo STF no RE 638.115/CE.
Apesar disso, constatou-se que as duas rubricas de pagamento de VPNI de incorporação de quintos/décimos foram reajustadas após a edição da Lei 13.323/2016."
A unidade instrutiva pugna para que seja determinado à Câmara dos Deputados que altere os valores percebidos a título de incorporação de quintos, nos proventos da ex-servidora Dirnamara Luckemeyer Guimarães, para os valores anteriores à vigência da Lei 13.323/2016. 
Acolho a proposta de mérito uníssona, com ajuste da determinação, no sentido de transformar o valor correspondente aos reajustes incidentes desde a vigência da Lei 13.302/2016 em parcela compensatória, sujeita a absorção por quaisquer aumentos remuneratórios posteriores a 23/10/2020.
Esse ajuste se faz necessário em razão de recente jurisprudência iniciada com a prolação do Acórdão 2719/2022-TCU-Plenário, de relatoria do ministro Antônio Anastasia, assim sumarizado:
"APOSENTADORIA. CÂMARA DOS DEPUTADOS. INCLUSÃO, NOS PROVENTOS, DE DÉCIMOS DE FUNÇÕES COMISSIONADAS EXERCIDAS APÓS 8/4/1998, ALÉM DOS LIMITES PREVISTOS NOS ARTS. 3º E 5º DA LEI 9.624/1998. BENEFÍCIO CONCEDIDO POR DECISÃO ADMINISTRATIVA. VANTAGEM JÁ CONVERTIDA EM PARCELA COMPENSATÓRIA, NOS TERMOS DA MODULAÇÃO DEFINIDA PELO STF NO RE 638.115-CE. REAJUSTE INDEVIDO DA VPNI DE DÉCIMOS COM BASE NOS REAJUSTES PREVISTOS NA LEI 13.323/2016, ESPECÍFICOS PARA OS SERVIDORES DA CÂMARA DOS DEPUTADOS, MAS CONSIDERADOS INDEVIDAMENTE PELO ÓRGÃO COMO REAJUSTE GERAL. ILEGALIDADE DO ATO. NEGATIVA DE REGISTRO. REAJUSTES CONCEDIDOS COM BASE EM ENTENDIMENTO JURISPRUDENCIAL DO TCU VIGENTE À ÉPOCA. IMPUGNAÇÃO BASEADA EM EXEGESE FIRMADA APÓS A CONCESSÃO DOS REAJUSTES (AC. 11.833/2020-1ª CÂMARA) . SEGURANÇA JURÍDICA. ALINHAMENTO DO TCU COM A DICÇÃO ADOTADA PELO STF EM CASOS ANÁLOGOS. DETERMINAÇÃO PARA DESTAQUE, NA VPNI DERIVADA DE QUINTOS/DÉCIMOS DE FUNÇÕES COMISSIONADAS, DO VALOR CORRESPONDENTE AOS REAJUSTES INCIDENTES DESDE A VIGÊNCIA DA LEI 13.323/2016, FICANDO TAL PARCELA SUJEITA A ABSORÇÃO POR QUAISQUER REAJUSTES REMUNERATÓRIOS POSTERIORES A 23/10/2020, DATA DE PUBLICAÇÃO DO Acórdão 11833/2020-TCU-Primeira Câmara, MARCO INAUGURAL DO NOVO ENTENDIMENTO SOBRE A MATÉRIA."
Uma vez que o ato foi enviado a esta Corte de Contas há menos de 5 (cinco) anos, pode ser apreciado sem a realização de prévia oitiva da interessada, nos termos do Acórdão 587/2011-TCU-Plenário, não sendo o caso, também, de concessão de registro tácito.
Diante do exposto, voto pela aprovação do acórdão que ora submeto à apreciação deste Colegiado.
TCU, Sala das Sessões, em 24 de janeiro de 2023.
Weder de Oliveira 
Relator